【裁判字號】    88,訴,107
【裁判日期】    890110
【裁判案由】    妨害投票
【裁判全文】
臺灣彰化地方法院刑事判決                          八十八年度訴字第一七號
    公  訴  人  臺灣彰化地方法院檢察署檢察官
    被      告  甲○○
    選任辯護人  陳忠雨律師
右列被告因妨害投票案件，經檢察官提起公訴（八十七年度選偵字第二七號），本院
判決如左：
    主  文
甲○○無罪。
    理  由
一、公訴意旨略以：被告甲○○為民國（下同）八十七年六月十三日，彰化縣員林鎮
    三多里里長選舉候選人，因選舉激烈，為求順利連任當選，竟夥同其妻黃李菜秋
    、賴英雄、許純一、黃拱、莊生榮、黃蝦、黃秀琴（以上七人已經檢察官提起公
    訴，另案由本院審理中），共同基於妨害投票之犯意聯絡與行為分擔，由甲○○
    與黃李菜秋要求賴英雄、許純一、黃拱、莊生榮、黃蝦、黃秀琴等人之戶籍，分
    別於八十七年二月十一日、十二日，遷移至彰化縣員林鎮○○路○段一八二號甲
    ○○住處，以求得以投票助選，渠等並均於投票日前往投票，但並無居住該處之
    事實，致生妨害投票之正確性，因認被告共同涉犯刑法第一百四十六條第一項之
    妨害投票罪嫌云云。
二、按犯罪事實應依證據認定之，無證據不得推定其犯罪事實；又不能證明被告犯罪
    者，應諭知無罪之判決，刑事訴訟法第一百五十四條、第三百零一條第一項前段
    分別定有明文。並事實之認定，應憑證據，如未能發現相當證據，或證據不足以
    證明，自不能以推測或擬制之方法以為裁判基礎；且認定不利被告之事實，須依
    積極證據，苟積極證據不足為不利於被告事實之認定時，即應為有利於被告之認
    定，更不必有何有利之證據，最高法院三十年上字第八一六號、四十年臺上字第
    八六號判例足資參照。
三、公訴人認被告涉有前開公訴意旨所指之犯嫌，係以賴英雄、許純一、黃拱、莊生
    榮、黃蝦、黃秀琴均無實際居住在彰化縣員林鎮○○里○○路○段一八二號被告
    與其妻黃李菜秋住處；且賴英雄等人所辯遷址理由無遷址之必要性；又均於投票
    日之前四月（居住四月即有投票權），集體遷入被告與黃李菜秋前址住處，足見
    係為獲得投票權，以幫助甲○○求得當選至明云云為據。
四、訊據被告甲○○，否認有公訴意旨所指涉之罪行，辯稱，賴英雄等人遷戶籍時伊
    因病住院，並不知情云云。經查，被告所辯核與黃李菜秋供陳，賴英雄等人遷戶
    籍均其一人辦理，甲○○住院不知情云云；與賴英雄、許純一、黃拱、莊生榮、
    黃蝦及黃秀琴均供述，遷戶籍是經過黃李菜秋同意辦理云云相合；並有設址彰化
    縣員林鎮伍倫綜合醫院出具之診斷書一紙附卷可憑，且衡諸該診斷書上所載被告
    係自八十七年二月八日至八十七年二月十二日因消化性瘍併出血住院五天云云
    ，與賴英雄等人係分別於八十七年二月十一日、十二日將戶籍遷入被告住處，有
    戶籍謄本多份在卷可稽，在時序上益顯被告所辯非虛。況縱認賴英雄等人遷戶籍
    係與被告共謀選舉被告連任里長所為，惟按：(一)戶籍遷入登記係屬戶籍登記中遷
    徙登記之一種，而戶籍登記之申請，應於事件發生或確定後三十日內為之，申請
    人故意為不實之申請者，處新台幣九千元以下罰鍰，戶籍法第四條第一項第二款
    、第四十七條第一項、第五十四條分別定有明文。觀之申請人就戶籍遷入登記故
    意為不實之申請者，其行為外觀上構成要件與刑法第二百十四條所規定「明知為
    不實之事項，而使公務員登載於職務上所掌之公文書，足以生損害於公眾或他人
    者」似屬相當，但依戶籍法之規定，此種行為僅科以行政罰鍰，而不以刑罰手段
    制裁之，顯見行為人若果真實際上並未居住於戶籍遷入登記之住所，而為不實之
    申請者，經戶政機關查核屬實後，只能逕依上開戶籍法規定科處罰鍰而已，不得
    論處其使公務員為不實登載之刑責，先此敘明。(二)又行為人為戶籍遷入登記後，
    縱然無繼續居住該戶籍登記處所四個月以上之事實，因行為人於遷入戶籍時，依
    公職人員選舉罷免法相關規定，應尚無特定候選人產生，自不得以未來不確定之
    事實，令負刑事責任；況依憲法第一百二十九條所規定，我國之各種選舉應以「
    無記名投票」之方法為之，足見我國選舉係採取祕密方式為之，則以遷入戶籍但
    無實際住居者，所謂「幽靈人口」方式遷移戶籍者，究竟投票支持何人、或是否
    一定參與投票，根本無從確定，若單純以「幽靈人口」即認定必然產生使投票發
    生不正確之結果，顯乏根據，且參與投票者究投票支持何人復無從查證，則如何
    證明遷入「幽靈人口」必然有妨害投票結果之正確性？(三)再者，刑法第一百四十
    六條第一項妨害投票正確罪，其犯罪構成要件係「以詐術或其他非法方法，使投
    票發生不正確結果或變造投票之結果者」為限，而所謂「詐術」係指以欺罔方法
    使人陷於錯誤而言，如作票、偽造選舉人名冊等是；至所謂「其他非法方法」係
    指除詐術外之其他非法所允許者而言，如重複投票、虛數票數等是。另人民遷徙
    自由為我國憲法所保障，戶籍遷入登記又為戶籍法所明文規定，縱有不實申請戶
    籍遷入登記，而產生所謂之「幽靈人口」，亦僅屬違反行政規定而已，已論述如
    上，是被告縱有公訴人所指共同虛報戶籍遷入登記之行為，亦尚難認係使用詐術
    或其他非法方法，依罪刑法定主義之原則，自不得比附援引擴張解釋，適用刑法
    第一百四十六條規定遽論處被告應負此項罪名之刑責。(四)況公職人員選舉罷免法
    第十五條規定，有選舉權人須「在各該選舉區繼續居住四個月以上者」，始得為
    公職人員選舉各該選舉區之選舉人，則選務機關於依同法第二十三條規定編造選
    舉人名冊時，除參酌戶籍登記外，並應確實依據有無「繼續居住四個月以上」之
    事實編造，而不以戶籍登記為唯一依據；且選舉人名冊公告時，候選人或利害關
    係人能據上開有無「繼續續居住四個月以上」之事實依法提出異議，亦可相當程
    度地遏止「幽靈人口」之發生；復若認「幽靈人口」足以影響選舉之結果而有禁
    止必要，亦當以修正公職人員選舉罷免法直接規定禁止並科以刑罰規定為宜，絕
    非以科處行為人應負犯罪構成要件不相當之刑法第一百四十六條刑責為必要方法
    至明。
五、綜上所述，足徵被告之行為，與刑法第一百四十六條第一項規定之妨害投票正確
    罪之構成要件，尚有不符，是被告否認有妨害投票正確罪之犯行，尚屬可信。此
    外，另查無其他任何積極證據足以證明被告有何犯罪事實，公訴人本件論據尚有
    誤會，未足採取，應認本件被告犯罪不能證明，應為被告無罪判決之諭知。
據上論斷，應依刑事訴訟法第三百零一條第一項，判決如主文。
中      華      民      國      八十九      年      一  月        十    日
                                    臺灣彰化地方法院刑事第三庭
                                            法      官  洪  榮  謙
右正本證明與原本無異。
如不服本判決，應於判決送達後十日內向本院提出上訴狀( 須附繕本 )。
                                            法院書記官  梁  高  賓
中      華      民      國      八十九      年      一      月    十一  日


司法院資訊處製作；財團法人民間司法改革基金會備份。
